ACORDAO-COMPLETO-2485363

ACÓRDÃO 8698/2021 ATA 20/2021 - PRIMEIRA CÂMARA

VISTOS, relatados e discutidos estes autos de Aposentadoria, em fase de análise de pedidos de prorrogação de prazo, 
ACORDAM os Ministros do Tribunal de Contas da União, reunidos em Sessão da 1ª Câmara, ante as razões expostas pelo Relator, em:
9.1. reconhecer o Senado Federal como parte nos autos e conceder o prazo de 15 (quinze) dias para o cumprimento das determinações exaradas no Acórdão 7594/2021-TCU-Primeira Câmara; 
9.2. informar à Advocacia do Senado Federal que a avaliação da dilação do prazo recursal é de competência do relator que vier a ser sorteado para o recurso;
9.3. dar ciência deste Acórdão à Auditoria do Senado Federal e à Advocacia do Senado Federal.

PROCESSO GERADO AUTOMATICAMENTE COM ATOS PRIORIZADOS/SELECIONADOS PELA SEFIP

Primeira Câmara

Senado Federal.

3. Interessados: Jaybras Correia da Rocha (CPF XXX.632.441-XX); Auditoria do Senado Federal; Advocacia do Senado Federal.

13.1. Ministros presentes: Walton Alencar Rodrigues (Presidente), Benjamin Zymler, Vital do Rêgo e Jorge Oliveira.
13.2. Ministro-Substituto presente: Augusto Sherman Cavalcanti (Relator).

AUGUSTO SHERMAN

Cuidam os presentes autos da aposentadoria de Jaybras Correia da Rocha, no cargo de Técnico Legislativo do Senado Federal, conforme os termos constantes da peça 2, cujo ato foi encaminhado ao Tribunal por intermédio do sistema Sisac, na sistemática definida na IN 78/2018. 
Esta Corte, por meio do Acórdão 7594/2021-TCU-Primeira Câmara (peça 8) , considerou o ato ilegal pelos seguintes motivos: concessão da vantagem de opção que trata o art. 2º da Lei 8.911/1994; concessão da vantagem de quintos (inclusive parcela compensatória) em razão do exercício de funções comissionadas após o advento da Lei 9.624/1998; e incorporação da vantagem de quintos/décimos (inclusive parcela compensatória) em quantidade superior ao limite de 10/10 (dez décimos) ou 5/5 (cinco quintos) , situação vedada pelo art. 3º da Lei 8.911/1994, e sem a absorção integral da parcela compensatória determinada pelo Acórdão 2602/2013-TCU-Plenário.
Além disso, foi determinado ao órgão de origem, entre outras medidas, que faça cessar os pagamentos decorrentes do ato impugnado e emita novo ato de aposentadoria livre das irregularidades apontadas.
Notificada da deliberação, a Auditoria do Senado Federal solicitou a dilação de prazo para cumprimento das determinações (peça 14) e a Sefip (peça 16) manifestou-se favorável à prorrogação do prazo por mais 15 dias para atendimento das determinações exaradas no Acórdão 7594/2021-TCU-Primeira Câmara.
Enquanto os autos se encontravam em análise no meu Gabinete, a Mesa do Senado Federal, por meio da Advocacia do Senado Federal, juntou aos autos nova documentação (peças 17-22) , requerendo dilação de prazo em face das determinações constantes do referido acórdão, nos seguintes termos:
	" (...) 
	Por meio do Aviso nº 715/2021-GP/TCU, de 14 de maio de 2021, recebido pelo Presidente do Senado Federal em 20 de maio de 2021, a Exma. Presidente da TCU encaminhou-se para ciência e cumprimento o referido Acórdão 7594/2021-TCU-Primeira Câmara (Processo SF nº Processo 007057/2021-16) ². 
	Assim, logo que esta ADVOSF recebeu o referido documento, remeteu-o aos setores da Casa responsáveis pelas implementações das alterações sugeridas pela Corte de Contas, conforme se observa pelo teor do Despacho nº 260/2021-NPJUD/ADVOSF, de 21 de maio de 2021, a seguir transcrito em parte: 
 (...) Trata-se de Aviso nº 715-GP/TCU1, de 14 de maio de 2021, por meio do qual a Presidente do Tribunal de Contas da União, Ministra Ana Arraes, encaminhou a este Senado Federal cópia do Acórdão n° 7594/2021, prolatado pela 1ª Câmara do TCU ao apreciar os autos do Processo TC- Processo 009.191/2020-8, da relatoria do MinistroSubstituto Augusto Sherman Cavalcanti. 
O referido processo trata da aposentadoria do servidor Jaybras Correia da Rocha, no cargo de Técnico Legislativo do Senado Federal, concedida na modalidade voluntária, com proventos integrais, calculados com base na última remuneração do cargo em que se deu a aposentadoria, com fundamento no art. 3º da Emenda Constitucional 47/2005. 
Insta ressaltar que os Ministros do Tribunal de Contas da União, reunidos em Sessão Telepresencial da 1ª Câmara da Corte de Contas, no dia 4/05/2021, acordaram em: 
 (...) 
Ante o exposto e diante da natureza da matéria e da competência estabelecida no Regulamento Administrativo do Senado Federal (RASF) , encaminhem-se os presentes autos à Diretoria-Geral (DGER) para ciência e providências necessárias ao cumprimento do Acórdão n° 7594/2021. 
Após o cumprimento da decisão e juntada das respectivas comprovações, retornem os autos à Advocacia do Senado Federal, para elaboração de resposta ao Tribunal de Contas da União, com a celeridade que o caso requer. 
Por derradeiro, destaca-se que, caso haja interesse por parte do Senado Federal em pleitear a reforma da decisão supramencionada, os autos deverão ser instruídos com a devida urgência e, em seguida, remetidos a esta Advocacia, em tempo hábil para a interposição do recurso cabível. (Grifos no original) (...) 
	Entretanto, a Secretaria de Gestão de Pessoas (SEGP) , ao elucidar os fatos que circunscrevem a situação do ex-servidor, esclareceu em resposta, por meio da Informação nº 357/2021-SEAPOS/COBEP/SEGP, o seguinte, em trecho:
 (...) 
Em atenção ao Despacho nº 260/2021 - NPJUD/ADVOSF, esclarecemos que este serviço está impossibilitado de cumprir as determinações do Acórdão 7594/2021-TCU-Primeira Câmara, que julgou ilegal a aposentadoria do servidor JAYBRAS CORREIA DA ROCHA, matrícula 33537, uma vez que o interessado é sindicalizado e dependemos dos esclarecimentos que serão prestados no Processo SF nº 00200.010591/2020-29 em relação à nova decisão judicial encaminhada ao Senado Federal. (Grifos no original) 
 (...) 
	Em 1º de julho de 2020, o Sindicato dos Servidores do Poder Legislativo Federal e do Tribunal de Contas da União (SINDILEGIS) ingressou, na Justiça Federal da 1ª Região, com ação judicial, em substituição aos seus filiados, na qual se discutiu a legalidade do subitem 9.2.3 do Acórdão 2602/2013-TCU-Plenário. 
	O sindicato autor apresentou seus pedidos finais, em sede de exordial, da seguinte forma:
 (...) 
Diante de todo o exposto, REQUER-SE de Vossa Excelência que:
 a) defira, inaudita altera pars, a antecipação de tutela para SUSPENDER os efeitos do item 9.2.3 do Acórdão 2602/2013-TCU-Plenário-TCU até o julgamento final desta ação; 
b) notifique o Presidente do Tribunal de Contas da União e a Diretora-Geral do Senado Federal para cumprirem a antecipação de tutela ora requerida; 
c) simultaneamente, que seja citada a parte Requerida para que, caso queira, apresente contestação; 
d) notifique o Ministério Público, na forma da lei; 
e) ao final, seja confirmada a tutela antecipada e julgado procedente o pedido para que sejam anulados os efeitos do item 9.2.3 do Acórdão 2602/2013-TCU-PlenárioTCU, com a consequente manutenção da vantagem pessoal nominalmente identificada dos substituídos, nos exatos termos em que assegurada pelas Resoluções nº s 74, de 1994 e 7, de 2002, e pelas Leis nº s 8.911, de 1994, 10.863, de 2004 e 12.300, de 2010; 
f) sucessivamente, na remota hipótese de não ser acolhido o pedido principal contido na letra "e": 
f.1) o reconhecimento da incidência do instituto da decadência para os servidores ativos, aposentados e pensionistas que recebiam a incorporação de quintos decorrentes do exercício da função comissionada vinculada à investidura há mais de 5 (cinco) anos contados da data de publicação do Acórdão 2602/2013-TCU-Plenário-TCU, por ter se tratado de procedimento de auditoria e não de apreciação de ato complexo de aposentadoria e pensão; 
f.2) o reconhecimento da incidência do instituto da decadência para os servidores aposentados e pensionistas cujos atos de concessão tenham ingressado no Tribunal de Contas da União há mais de 5 (cinco) anos contados da data de publicação do Acórdão 2602/2013-TCU-Plenário-TCU, com fundamento na decisão, com repercussão geral, no RE 636553 (TEMA 445) ; 
f.3) que a absorção da incorporação de quintos, para os que não forem alcançados pelo instituto da decadência referido nas letras "f.1" e "f.2", levem em consideração apenas os índices de reajustes concedidos a partir do início da absorção da vantagem, não contemplando índices anteriores, impedindo-se a retroatividade da medida, tendo em vista que os substituídos não tiveram qualquer responsabilidade no atraso da aplicação do Acórdão 2602/2013-TCU-Plenário-TCU. (...) 
	Após a manifestação da União em sede de contestação, em 24 de setembro de 2020, o Juízo do 5ª Vara Federal Cível da Seção Judiciária do Distrito Federal prolatou sentença judicial determinando o seguinte, em trecho destacado:
 (...) 
ISTO POSTO, julgo procedente em parte os pedidos para: 
1. Reconhecer a incidência do instituto da decadência para os servidores ativos, que recebiam a incorporação de quintos decorrentes do exercício da função comissionada há mais de 5 (cinco) anos, contados da data de percepção do primeiro pagamento da vantagem (termo inicial do prazo decadencial) e a publicação do Acórdão 2602/2013-TCU-Plenário-TCU (termo final da contagem do prazo decadencial) ; 
2. Reconhecer a incidência do instituto da decadência para os servidores aposentados e pensionistas cujos processos de concessão, entre o ingresso no Tribunal de Contas da União e a publicação do Acórdão 2602/2013-TCU-Plenário-TCU, estivessem tramitando há mais de 5 (cinco) anos na referida Corte de Contas; 
3. Determinar que a absorção da incorporação de quintos, para os servidores não contemplados pelos itens "1" e "2" acima, leve em consideração apenas os índices de reajustes concedidos a partir do início da absorção da vantagem, não contemplando índices anteriores. (...) (Grifos próprios) . 
	Resta claro, tal como veiculado na parte dispositiva da decisão judicial acima referida, que determinados casos de servidores, ex-servidores e pensionistas, até então modificados pelos termos do Acórdão 2602/2013-TCU-Plenário, no subitem 9.2.3, foram alcançados pelos efeitos da sentença, o que requer, desde então, o necessário ajuste por parte da Administração do Senado Federal. 
	De lá para cá, tanto a Advocacia-Geral da União (AGU) como esta Advocacia do Senado Federal (ADVOSF) têm empreendido esforços hercúleos, no sentido de compatibilizar o teor substancial da sentença judicial, prolatada pelo Juízo da 5ª Vara Federal Cìvel, com as demais orientações emandas pelo Tribunal de Contas da União. 
	Diante disso, neste caso específico, é notório que se faz premente a elucidação das questões postas em Juizo, a fim de que se tenha logicidade na implementação e registro dos atos de aposentadoria oriundos desta Casa legislativa. 
	É de se ressaltar também que o SINDILEGIS ajuizou petição intercorrente em 9 de abril de 2021, na qual alegou que os efeitos da sentença judicial, proferida em 2020, ainda não haviam sido implementados pelo Senado Federal, requerendo, ao final, a imposição de multa à União, assim como a remessa dos autos ao Ministério Público Federal, a fim de que se apurasse suposto descumprimento por parte dos gestores desta Casa. 
	Em 27 de abril de 2021, acerca do alegado descumprimento, sobreveio decisão interlocutória do Juízo da 5ª Vara Federal Cível, com os seguintes termos: 
DECISÃO
Trata-se de informação de descumprimento de decisão proferida por este juízo. A parte autora apresentou manifestação alegando o descumprimento da decisão em duas ocasiões. Desde dezembro de 2020 se busca efetivar o cumprimento da tutela de urgência deferida nestes autos. 
É o necessário. Decido. 
Observo que a decisão exarada não deixou dúvidas quanto ao seu conteúdo e a determinação. Portanto, não há justificativa plausível para o não cumprimento da tutela deferida de forma recalcitrante. 
Por conseguinte, DETERMINO o imediato cumprimento da decisão no prazo máximo e improrrogável de até 10 (dez) dias. Passado esse lapso, e a parte ré permanecendo recalcitrante, fixo a multa diária em R$ 1.000,00 (um mil reais) , e, de forma cumulativa, a secretaria deverá encaminhar as peças do processo ao MPF, para fins de dar início as medidas de persecução que entenda cabíveis para a responsabilização criminal ou por improbidade administrativa dos agentes públicos desidiosos. Intime-se a União com urgência. 
Brasília, 27 de abril de 2021. 
CRISTIANO MIRANDA DE SANTANA
Juiz Federal
	É de se realçar que o Senado Federal jamais deixou de cumprir qualquer decisão oriunda do Poder Judiciário, ou ainda desta Corte de Contas. 
	Na Casa que representa os Estados da Federação, e como parte do Parlamento brasileiro, o acatamento às decisões judiciais é medida que se impõe, uma vez que se entende que em uma democracia pujante como a brasileira, este modelo democrátivo encontra seu ponto de apoio justamente nas Casas legislativas.
	O que houve foi tão somente a necessidade de elucidação de pontos que, até o presente momento, ainda não se encontram completamente elucidados.³ [Houve inicialmente a interposição de agravo de instrumento e, atualmente, encontra-se pendente de análise, pelo TRF-1, o recurso de apelação interposto pela União]. Após os esclarecimentos necessários em juízo, nova decisão judicial foi exarada em 15 de maio de 2021, na qual se reconheceu que o Senado Federal não estaria descumprindo os termos e efeitos da sentença judicial anteriormente prolatada, devendo a Casa cingir-se tão somente ao que se encontrava evidenciado na sentença: 
DECISÃO
Após a prolação da sentença, a parte autora informou o descumprimento da tutela de urgência, notícia que ensejou a intimação da requerida para se justificar, sob pena de incorrer em multa pelo eventual descumprimento. 
As justificativas foram apresentadas e os autos me voltaram conclusos. 
Em síntese, o julgado: 
1. Reconheceu a decadência em favor dos servidores ativos, que recebiam a incorporação de quintos decorrentes do exercício da função comissionada há mais de 5 (cinco) anos, contados da data de percepção do primeiro pagamento da vantagem (termo inicial do prazo decadencial) . Portanto, a decadência já estará consumada se a publicação do Acórdão 2602/2013-TCU-Plenário-TCU se deu após 5 (cinco) anos da primeira percepção da referida vantagem pelo servidor; 
2. Reconheceu a decadência em favor dos servidores aposentados e pensionistas. Quanto a estes, a decadência somente ocorrerá se a publicação do Acórdão 2602/2013-TCU-Plenário-TCU tenha se dado após 5 (cinco) anos do ingresso dos processos concessórios dos benefícios (pensão ou aposentadoria) no Tribunal de Contas da União. 
3. Determinou que a absorção da incorporação dos quintos - em relação aos agentes públicos contemplados pelos comandos "1" e "2" anteriores - leve em consideração apenas os índices de reajustes concedidos a partir do início da absorção da vantagem. 
Estes são os comandos extraídos do dispositivo da sentença (evento 338387868) e são estritamente eles que a União deverá cumprir. Qualquer outra discussão que sobeje aos estritos termos acima deverá ser trazida ao Judiciário através de nova ação, a fim de não haver uma indevida ampliação objetiva da lide. Por sinal, a União informou que para cumprir a tutela provisória exarou o parecer nº 00008/2020/CORESMNS/PRU1R/PGU/AGU, determinando: 
"o cumprimento da tutela de urgência "...em favor de todos os substituídos do Sindicato, ou seja, todos aqueles pertencentes à categoria representada, filiados ou não ao Sindicato ...". 
Como sabemos, os atos administrativos são dotados de presunção de veracidade, de modo que, salvo prova em sentido contrário, deve-se presumir que, de fato, a União adotou as providências que lhe cabia para o fiel cumprimento da ordem. 
Para o momento, é o que basta, sem prejuízo de, no curso do cumprimento da sentença, ser aferida a efetiva conformação do que é informado pelo ente público com a realidade das coisas. A fase procedimental atual não comporta a reabertura de uma nova atividade cognitiva, sobretudo quando há recursos interpostos que necessitam ser encaminhados à instância superior. 
Por fim, não vislumbro dolo das partes na prática de suas postulações caracterizadoras da má-fé. Isso, obviamente, não impede a revisão do tema pela Corte Regional, a quem foi devolvido o exame das matérias impugnadas. Perante Ela poderá ser reiterada a postulação, já que este Juízo, com a prolação da sentença, esgotou a sua atividade jurisdicional nesta fase de conhecimento. 
Novos incidentes alegando descumprimento da tutela provisória deverão ser deduzidos perante o relator dos recursos, a quem foi devolvido o exame da controvérsia. 
À secretaria para: 
a. Intimar as partes desta decisão; 
b. Intimar a União para responder à apelação da parte autora em 30 dias; 
c. Escoado o prazo supra, encaminhar os autos para o TRF1, a fim de julgar as apelações interpostas e a remessa oficial. 
Brasília/DF, 15 de maio de 2021. 
CRISTIANO MIRANDA DE SANTANA
Juiz Federal
	É notório que o tema envolvendo quintos/décimos e "vantagem opção" é extremamente complexo, existindo legislações diversas e que muitas vezes trazem aparente conflito de situações. Tal complexidade, inclusive, foi reconhecida pelo próprio Relator, Ministro-Substituto Augusto Sherman, em trecho do seu voto, quando destacou que " (...) No entanto, essa vantagem sempre esteve cercada de controvérsia". 
	A dilação de prazo, para que o Senado Federal tenha condições de avaliar os instrumentos recursais necessários a serem utilizados diante do Acórdão 7594/2021-TCU-Primeira Câmara proferido, é fato que se impõe em respeito e deferência ao legítimo direito ao contraditório e à ampla defesa, direitos esses fundamentais e com espeque constitucional.
	Em face da sentença judicial que ainda grassa seus efeitos há a real necessidade de se promover adequação entre os comandos judiciais e as orientações do TCU. 
2. DOS FUNDAMENTOS 
	Diante do que fora relatado em tópico precedente, e uma vez que esta Advocacia do Senado Federal detém, nos termos do art. 230 do RASF, competência para " (...) atuar em juízo na defesa das prerrogativas do Senado Federal  (...)  asseguradas as garantias profissionais conferidas aos advogados públicos pela Lei nº 8.906, de 4 de julho de 1994 (...) " e de "elaborar as peças processuais (...) , diretamente ao Judiciário, com os elementos técnicos de fato e de direito necessários à defesa judicial e extrajudicial dos interesses da União e do Senado Federal" e também de atuar na "na prestação de informação e na representação direta dos órgãos do Senado perante autoridades judiciárias e administrativas, no âmbito de sua competência" surge a necessidade de dilação de prazo, para fins de interposição de eventuais recursos, neste caso específico; isso para que se consiga instruir devidamente a matéria, com o escopo de se evitar qualquer resposanbilização dos gestores envolvidos neste ato, haja vista que sempre atuaram dentro de suas competências e amparados na mais legítima boa-fé. 
	Notadamente, as orientações advindas da Corte de Contas e a decisão judicial proferida pela Justiça Federal, já citada, encontram-se em rota de colisão, sendo necessário bom-senso na atuação de todos os envolvidos neste enredo jurídico. 
	Destarte, o art. 183, parágrafo único do Regimento Interno do TCU, dispõe da seguinte forma ao tratar dos "prazos": 
Art. 183. (...) 
Parágrafo único. A prorrogação, quando cabível, contar-se-á a partir do término do prazo inicialmente concedido e independerá de notificação da parte.
	Extrai-se da dicção do suprarreferido dispositivo, por conseguinte, a existência de possibilidade de alargamento do prazo recursal. Infere-se também que tal situação deva se dar em casos excepcionais, tal como neste em análise. 
	Mais adiante, no art. 298, o mesmo diploma normativo consigna a aplicação subsidiária, no âmbito do TCU, das demais normas processuais em vigor. In verbis: 
Art. 298. Aplicam-se subsidiariamente no Tribunal as disposições das normas processuais em vigor, no que couber e desde que compatíveis com a Lei Orgânica. (Grifo próprio) 
	Em acréscimo, portanto, não é de se olvidar a disposição contida no inciso I do art. 139 do Código de Processo Civil, que determina: 
Art. 139. O juiz dirigirá o processo conforme as disposições deste Código, incumbindo-lhe:
 (...) 
VI - dilatar os prazos processuais e alterar a ordem de produção dos meios de prova, adequando-os às necessidades do conflito de modo a conferir maior efetividade à tutela do direito; (Grifos próprios) 
	O texto constitucional, de igual forma, sublinha claramente em seu art. 5º, inciso LV, que "aos litigantes, em processo judicial ou administrativo, e aos acusados em geral são assegurados o contraditório e ampla defesa, com os meios e recursos a ela inerentes".
	Ex positis, dada a peculiaridade do caso, entende-se que a dilação de prazo é medida de homenagem ao mais amplo direito de defesa de todos os envolvidos, a fim de que se evitem também eventuais punições a gestores que tão somente têm cumprido o que a Justiça brasileira tem determinado, em deferência ao Estado Democrático de Direito. 
3. DOS PEDIDOS
 Ante o exposto, o Senado Federal (União) requer:
	a) habilitação do Senado Federal como parte interessada no processo em epígrafe, ex vi do art. 146 do RI/TCU, com cadastramento dos advogados subscritos, para fins de representação processual; 
	b) na forma do art. 183, parágrafo único, e art. 298, ambos do RI/TCU, c/c art. 139, inciso VI, do Código de Processo Civil e art. 5º , inciso LV, da Constituição, seja concedida a dilação de prazo; e 
	c) a juntada dos documentos anexos, que integram esta peça para todos os fins de direito. 
	Termos em que se pede e se espera deferimento."	
É o Relatório.

Chrystian Reis de Figueiredo (43969/OAB-DF) e outros, representando Senado Federal.

Não atuou.

PESSOAL. APOSENTADORIA. ATO CONSIDERADO ILEGAL. NEGATIVA DE REGISTRO. DETERMINAÇÕES. CIÊNCIA. PEDIDOS DE PRORROGAÇÃO DE PRAZO PARA CUMPRIMENTO DAS DETERMINAÇÕES E PARA INTERPOSIÇÃO DE RECURSO. RECONHECIMENTO DO ÓRGÃO COMO PARTE INTERESSADA. CONCESSÃO DE PRAZO PARA CUMPRIMENTO DO ACÓRDÃO. AVALIAÇÃO QUANTO A DILAÇÃO DO PRAZO RECURSAL DE COMPETÊNCIA DO RELATOR SORTEADO PARA O RECURSO.

APOSENTADORIA (APOS)

Secretaria de Fiscalização de Integridade de Atos e Pagamentos de Pessoal e de Benefícios Sociais (Sefip).

Versam os presentes autos acerca do ato da Aposentadoria de Jaybras Correia da Rocha, no cargo de Técnico Legislativo do Senado Federal, considerado ilegal por este Tribunal, consoante Acórdão 7594/2021-TCU-Primeira Câmara, pelos seguintes motivos: concessão da vantagem de opção que trata o art. 2º da Lei 8.911/1994; concessão da vantagem de quintos (inclusive parcela compensatória) em razão do exercício de funções comissionadas após o advento da Lei 9.624/1998; e incorporação da vantagem de quintos/décimos (inclusive parcela compensatória) em quantidade superior ao limite de 10/10 (dez décimos) ou 5/5 (cinco quintos) , situação vedada pelo art. 3º da Lei 8.911/1994, e sem a absorção integral da parcela compensatória determinada pelo Acórdão 2602/2013-TCU-Plenário.
Diante disso, por meio do citado Acórdão 7594/2021-TCU-Primeira Câmara, foi determinado ao órgão de origem, entre outras medidas, que faça cessar os pagamentos decorrentes do ato impugnado e emita novo ato de aposentadoria livre das irregularidades apontadas. 
Notificada da deliberação, a Auditoria do Senado Federal solicitou a dilação de prazo para cumprimento das determinações (peça 14) , tendo a Sefip (peça 16) se manifestado favorável à prorrogação do prazo por mais 15 dias para atendimento das determinações exaradas no Acórdão 7594/2021-TCU-Primeira Câmara.
Enquanto os autos se encontravam em análise no meu Gabinete, a Mesa do Senado Federal, por meio da Advocacia do Senado Federal, juntou aos autos novo requerimento (peça 17) , solicitando a habilitação do órgão como parte interessada no processo, consoante art. 146 do RI/TCU; bem como a dilação de prazo, na forma do art. 183, parágrafo único, e art. 298, ambos do RI/TCU, c/c art. 139, inciso VI, do Código de Processo Civil e art. 5º, inciso LV, da Constituição.
O pedido decorre da existência de sentença judicial, em ação interposta pelo Sindicato dos Servidores do Poder Legislativo Federal e do Tribunal de Contas da União (SINDILEGIS) , na qual se discute a legalidade do subitem 9.2.3 do Acórdão 2602/2013-TCU-Plenário, que determinou a transformação da parcela referente ao pagamento da incorporação de quintos de FC e a vantagem prevista no art. 193 da Lei 8.112/1990 (FC/opção) concedidas a todos os servidores do Senado Federal, sem que tenham sido formalmente designados para o exercício de função comissionada de direção, chefia ou assessoramento, em parcela compensatória passível de atualização pelos índices gerais de reajuste aplicáveis às remunerações dos servidores públicos, a ser absorvida por ocasião: do desenvolvimento no cargo ou na carreira por progressão ou promoção, ordinária ou extraordinária; da reorganização ou da reestruturação dos cargos e da carreira ou das remunerações; da concessão de reajuste ou vantagem de qualquer natureza.
Em 24/9/2020, o Juízo do 5ª Vara Federal Cível da Seção Judiciária do Distrito Federal julgou procedente em parte os pedidos do sindicato para reconhecer a incidência do instituto da decadência em determinados casos que alcançam servidores, ex-servidores e pensionistas, até então modificados pelos termos do Acórdão 2602/2013-TCU-Plenário, no subitem 9.2.3, o que requer, segundo alegado, o ajuste por parte da Administração do Senado Federal.
O órgão afirma ainda que, atualmente, encontra-se pendente de análise, pelo TRF-1, o recurso de apelação interposto pela União, bem como que tanto a Advocacia-Geral da União (AGU) como a Advocacia do Senado Federal (ADVOSF) têm empreendido esforços, no sentido de compatibilizar o teor substancial da sentença judicial, prolatada pelo Juízo da 5ª Vara Federal Cível, com as demais orientações emanadas pelo Tribunal de Contas da União.
Nesse sentido, o Senado Federal argumenta a necessidade de dilação de prazo para interposição de eventuais recursos, para que tenha condições de avaliar os instrumentos recursais necessários a serem utilizados diante do Acórdão 7594/2021-TCU-Primeira Câmara e para que se consiga instruir devidamente a matéria, com o escopo de se evitar qualquer responsabilização dos gestores envolvidos no ato.
Para fundamentar o pedido, levando-se em conta o princípio do contraditório e da ampla defesa, bem como que as orientações advindas da Corte de Contas e a decisão judicial proferida pela Justiça Federal encontram-se em rota de colisão, mencionam o art. 183, parágrafo único, e o art. 298 do RI/TCU c/c o art. 139, inciso VI, do Código de Processo Civil e o art. 5º, inciso LV, da Constituição.
De início, lembro que a análise sobre a admissibilidade ou não de peça recursal a ser eventualmente interposta, inclusive em relação à tempestividade e legitimidade do recorrente, será realizada pelo relator do recurso.
Assim, cabe informar à Advocacia do Senado Federal que a avaliação da dilação do prazo recursal é de competência do relator que vier a ser sorteado para o recurso.
De todo modo, considerando que o Senado Federal é unidade jurisdicionada alvo de determinações do Tribunal, pondero por reconhecê-lo como parte nos autos e conceder novo prazo de 15 (quinze) dias para o cumprimento das determinações exaradas no Acórdão 7594/2021-TCU-Primeira Câmara, conforme solicitado pela Auditoria do Senado Federal.
		Ex positis, manifesto-me por que o Tribunal aprove o acórdão que ora submeto à deliberação deste Colegiado. 
TCU, Sala das Sessões, em 15 de junho de 2021.
AUGUSTO SHERMAN CAVALCANTI 
Relator